臺灣高等法院臺中分院刑事判決　　　　 96年度上訴字第952號
上　訴　人
即　被　告　丁○○
選任辯護人　陳克城律師
上列上訴人因偽造文書案件，不服臺灣彰化地方法院九十五年度
訴字第一二六二號中華民國九十六年二月十五日第一審判決（起
訴案號：臺灣彰化地方法院檢察署九十五年度偵字第六二八八號
），提起上訴，本院判決如下：
    主  文
上訴駁回。
    事  實
一、丁○○係益誠興業股份有限公司（下稱益誠公司）負責人賴
    春豐之女，於益誠公司擔任會計，前因丁○○於民國九十四
    十年間持票號ＡＣ0000000號之支票（發票人為甲○
    【現改名為周美秀，下仍稱甲○】、發票日為九十四年十月
    三十一日、面額為新臺幣【下同】二十萬元、付款人為陽信
    銀行三民分行）交付金皇染料股份有限公司（下稱金皇公司
    ）之員工王總達以給付益誠公司前向金皇公司購貨之部分貨
    款，詎上開支票經金皇公司（原審判決誤載為益誠公司）屆
    期提示後因存款不足而未獲兌現，王總達即向益誠公司催繳
    ，丁○○遂另於九十四年十一月二十二日至彰化縣員林鎮○
    ○路○段一二二號，向發票人丙○○取得票號為ＡＴ000
    0000號之支票（發票日為九十五年一月二十七日、面額
    為二十五萬元、付款人為臺灣中小企業銀行員林分行），以
    向金皇公司換回前開發票人為甲○之支票，並加付部分前揭
    積欠金皇公司之貨款，惟因金皇公司原先收受票號ＡＣ00
    00000號支票之發票人為甲○，王總達即要求票號ＡＴ
    0000000號之支票須有「甲○」之背書以為保障，詎
    丁○○因一時失慮，竟未徵得甲○之同意，即基於偽造私文
    書之犯意，在票號ＡＴ0000000號之支票背面，擅自
    偽簽「甲○」之姓名，而偽造「甲○」名義之背書後，將該
    支票在益誠公司交付予王總達而行使之，嗣因該支票經提示
    亦不獲兌現，金皇公司即據以對背書人甲○聲請假扣押財產
    ，而足以生損害於甲○之權益。
二、案經甲○訴由臺灣彰化地方法院檢察署檢察官偵查起訴。
    理  由
一、訊據上訴人即被告丁○○（下稱被告）矢口否認有何上開偽
    造文書犯行，辯稱：王總達問伊那張二十萬元支票退票，要
    如何處理，伊就聯絡丙○○，他說甲○的票一定要補，不然
    會拒絕往來，並說他要開票換回甲○的票。丙○○支票後面
    的甲○名字不是伊簽的，應該是甲○或是丙○○簽的，伊收
    到這張票的時候，後面就有甲○的簽名。伊在檢察官偵查時
    會說當時是拿去給甲○簽或是伊直接簽，是因丙○○、甲○
    他們要伊講得模擬兩可，說這樣就沒事。該紙甲○之二十萬
    元支票是丙○○為清償益誠公司貨款所簽發，其退票後急欲
    換回註銷退票紀錄始有簽發甲○姓名之動機，伊實無幫忙背
    書之必要云云。惟查：
（一）被告於檢察官偵查時業已供承：「因為陽信銀行三民分行
      票號ＡＣ0000000號支票是甲○的票給益誠，益誠
      再給王總達的貨款，結果這張票跳票了，周小姐急著叫我
      拿回票要補，不然會成為拒往戶，結果丙○○就拿票給我
      ，王總達問我票如何來，我才蓋益誠的章，這一張票本來
      是甲○的，因為跳票才轉丙○○，所以王總達到我們公司
      要求要有甲○背書，我有打電話給劉先生與周小姐，我忘
      記當時是拿去給甲○簽或是我直接簽。甲○這二個字是先
      簽的，之後我才蓋章」等語綦詳（見偵卷第十七頁）。依
      被告上開供述內容以觀，就系爭支票背面之「甲○」簽名
      背書，其一為其拿去給甲○簽，其二則為其自己直接簽，
      然查告訴人甲○具狀指訴被告涉嫌偽造其簽名背書，顯然
      告訴人否認其曾於前開支票背面簽名背書，而被告於偵查
      中或原審審理時對於告訴人否認其曾於上開支票背面簽名
      背書一節，未見有何爭執，且其後於原審更辯稱系爭支票
      係自丙○○處取得，取回時未注意看支票背面，伊蓋用益
      誠公司印文時，旁邊已有甲○之簽名等語（見原審卷第一
      三０頁背面），顯與其前開供稱「拿去給甲○簽」之情形
      矛盾，則被告於偵查中供稱是「拿去給甲○簽」之語，衡
      情應屬不願正面直接承認系爭支票之背書簽名為其所為之
      避重就輕之詞。而被告於偵查中另供承系爭支票背面之簽
      名背書係伊直接簽寫一節，則核與證人即告訴人甲○於偵
      查、原審具結證稱並未授權同意被告可代為簽寫其姓名等
      情相符，並有票號ＡＣ0000000號支票影本、支票
      背面偽造「甲○」簽名背書之票號ＡＴ0000000號
      支票影本各一件附卷可資佐證。
（二）被告嗣後於本院、原審審理時雖翻異前詞，改稱：在檢察
      官偵查時，丙○○、甲○他們要伊講得模擬兩可，說這樣
      就沒事云云。但查證人即告訴人甲○於原審具結證稱：上
      次在偵查庭外，被告有說，她一直找不到伊補開票據，所
      以才在支票背面簽名等語（見原審卷第五二頁背面），證
      人丙○○亦於原審具結證稱：開偵查庭時，在庭外被告有
      說支票背面「甲○」背書是她自己簽的，並說希望將甲○
      查封的問題處理好，這件事情就算了等語（見原審卷第五
      五頁背面）。再查本件係因益誠公司為支付積欠金皇公司
      之貨款，而將發票人為甲○、票號為ＡＣ0000000
      號之支票交付予金皇公司，詎該支票屆期未獲兌現，因而
      由丙○○另行簽發系爭支票交由益誠公司之會計即被告欲
      換回原支票，而因金皇公司原先收受票號ＡＣ00000
      00號支票之發票人為甲○，金皇公司職員王總達即要求
      票號ＡＴ0000000號之支票亦須有「甲○」之背書
      以為保障，此部分已據被告於前開偵查中供承（見偵卷第
      十七頁）甚明。觀之被告具有大學畢業之高等學歷，並非
      無知之輩，對於在支票背面偽造他人簽名背書係構成偽造
      文書之罪責，尚難諉為不知，倘其並未於系爭支票背面簽
      寫「甲○」之背書，豈會愚至於檢察官偵查中配合他人要
      求供承可能係伊直接簽寫「甲○」姓名，而自陷於可能遭
      受法律處罰之窘境。因此堪認被告確因王總達要求交換之
      支票須有「甲○」之背書保障，始擅自偽簽「甲○」之姓
      名背書甚為明確。
（三）證人王總達固於原審證稱：伊當時想法是有益誠公司的背
      書就好，不一定要有益誠以外的人背書等語，而否認要求
      被告要有甲○的背書乙節，然證人王總達亦同時證稱：系
      爭支票拿來時，支票背面已有甲○的簽名，伊代收客票支
      票，都會確認背面有無背書等語（見偵卷第五七頁背面）
      ，倘證人王總達未要求換取之支票上必須要有前一張支票
      發票人甲○之簽名，則為何被告拿來換取之支票上會無緣
      無故有甲○之簽名，此與常情不符，顯見證人王總達否認
      要求被告要有甲○背書一情，尚不足採。依此，被告為求
      能順利將系爭支票交付予金皇公司，以取回前所交付金皇
      公司而屆期未獲兌現之原支票，自有偽造「甲○」背書之
      動機存在。又證人王總達於原審證述：二十萬元甲○支票
      退票後，被告說她要拿另外一張支票來換等語（見原審卷
      第五七頁），證人賴春豐亦於原審證稱：第一張二十萬元
      支票跳票，丙○○要求將二十萬元的票拿回來，要不然有
      跳票紀錄，所以丙○○才開二十五萬元之支票換回二十萬
      元之支票等語（見原審卷第七二頁背面）。由上可知既係
      被告及丙○○要求換票，則所換支票即無簽署無關之甲○
      姓名之必要，是被告於本院辯稱：丙○○支票後面的甲○
      名字應該是甲○或是丙○○簽的云云，不足採信。至該紙
      二十萬元甲○支票，究係向丙○○借票而來或係丙○○支
      付益誠公司貨款之用，及二十五萬元支票係於退還丙○○
      二十萬元支票前或後所交付，均與本案無直接關聯性，並
      無探究之必要，併此說明。
（四）本案系爭支票經送內政部警政署刑事警察局鑑定結果，認
      其上甲○簽名筆跡筆劃簡單，特徵不明顯，而無法鑑定，
      固有該局回函一份附卷可稽（見偵卷第三九頁），惟經本
      院以肉眼比對觀之，該支票上甲○之簽名筆跡，與被告於
      偵查中當庭書寫甲○之字跡（附於偵卷證物袋）相似，而
      與證人甲○於偵查時之簽名（見偵卷第十八頁、第四十七
      頁）及證人丙○○當庭書寫「周」、「色」等字跡（見原
      審卷第六二頁）顯不相同，益認系爭支票甲○之背書應係
      被告所為無訛。又按測謊技術係本於心理學及生理學之理
      論為基礎，並佐以科學儀器詳實紀錄受測者應答時之各項
      反應，復由專業人員進行問題設計及結果判讀，所得測謊
      結果自具有相當之可信性。倘測謊人員具備專業之知識技
      能，復事先獲得受測者之同意，所測試之問題及其方法又
      具專業可靠性時，該測謊結果，如就否認犯罪有不實之情
      緒波動反應，雖不能採為有罪判決之唯一依據，但非無證
      據能力（最高法院八十九年度臺上字第二０一０號刑事判
      決要旨參照）。原審於審理時，經被告同意後，囑託內政
      部警政署刑事警察局對於被告進行測謊，而該局所指定之
      本案鑑定人蕭志平曾赴美接受測謊訓練而取得結業證書，
      另被告於受測前亦已簽署同意測謊具結書，並詳加勾選填
      寫身心狀況，有資歷表、同意測謊儀器測試具結書（內含
      身心狀況調查資料）各一件存卷可據，又鑑定人蕭志平所
      設計之相關測謊問題，係採熟悉測試法與區域比對法，亦
      為現今相關鑑定機構普遍採行之測謊方式，測謊過程自具
      有高度之專業性，依據最高法院之前揭判決要旨，應認已
      具備證據能力。再本件經鑑定人對被告實施測謊結果為：
      受測人丁○○於測前會談否認於本案所爭議之支票上簽具
      「甲○」字樣，經測試結果呈不實反應，此有該局九十六
      年一月十五日刑鑑字第０九六０００七六二０號鑑定書及
      所附之相關鑑定資料一份存卷可據（見原審卷第一０九頁
      至一二二頁），而上開測謊鑑定之結論，亦核與前揭被告
      於偵查中一度供承系爭支票背面之「甲○」簽名背書為其
      所直接簽寫等語相符，更徵被告確有於系爭支票背面偽造
      「甲○」簽名背書而犯有上揭偽造私文書罪行無訛。
（五）綜上所述，本件事證明確，被告前揭所辯，核屬飾卸諉責
      之詞，尚無足取，被告之犯行洵堪認定，應依法論科。
二、按行為後法律有變更者，適用行為時之法律。但行為後之法
    律有利於行為人者，適用最有利於行為人之法律，刑法第二
    條第一項定有明文。查本件被告行為後，刑法第四十一條第
    一項前段之規定業已於九十五年七月一日修正公布施行，修
    正前規定為「犯最重本刑為五年以下有期徒刑以下之刑之罪
    ，而受六個月以下有期徒刑或拘役之宣告，因身體、教育、
    職業、家庭之關係或其他正當事由，執行顯有困難者，得以
    一元以上三元以下折算一日，易科罰金。」，而被告行為時
    之易科罰金折算標準，依修正前罰金罰鍰提高標準條例第二
    條前段規定，就其原定數額提高為一百倍折算一日，是本件
    依被告行為時之易科罰金折算標準，應以銀元一百元至三百
    元折算一日，經換算為新臺幣後，應以新臺幣三百元至九百
    元折算為一日。惟九十五年七月一日修正公布施行之刑法第
    四十一條第一項前段則規定：「犯最重本刑為五年以下有期
    徒刑以下之刑之罪，而受六個月以下有期徒刑或拘役之宣告
    者，得以新臺幣一千元、二千元或三千元折算一日，易科罰
    金。」，比較修正前後之易科罰金折算標準，以九十五年七
    月一日修正公布施行前之規定，較有利於被告，應依刑法第
    二條第一項前段規定，適用修正前刑法第四十一條第一項前
    段規定，定其折算標準，先此敘明。
三、按在支票背面偽造署押，以為背書，其偽造支票背書，在票
    據法上係表示對支票負擔保責任之意思，為法律規定之文書
    ，並非依習慣表示一定用意之證明，而其此項行為，足以生
    損害於他人，應成立偽造私文書罪（最高法院七十年臺上字
    第二一六二號判例意旨可參）。是核被告所為，係犯刑法第
    二百十六條、第二百十條之行使偽造私文書罪。被告偽造署
    押之行為，係偽造私文書之部分行為，不另論罪。被告偽造
    私文書之低度行為，為其後行使偽造私文書之高度行為所吸
    收，亦不另論罪。原審審理結果，認被告犯上述之罪，適用
    刑法第二條第一項前段、第二百十六條、第二百十條、第二
    百十九條、修正前刑法第四十一條第一項前段，修正刪除前
    罰金罰鍰提高標準條例第二條等規定，並審酌被告之品行、
    智識程度，犯罪之動機、方法、手段、所生損害及其犯罪後
    之態度等一切情狀，量處被告有期徒刑六月，並依修正前刑
    法第四十一條第一項前段諭知易科罰金之折算標準，並說明
    票號ＡＴ0000000號支票背面偽造之「甲○」簽名一
    枚，應依刑法第二百十九條規定，併予宣告沒收，經核其認
    事用法及量刑尚稱妥適。被告上訴仍執前詞否認犯行，並無
    理由，應予駁回。
據上論結，應依刑事訴訟法第三百六十八條，判決如主文。
本案經檢察官乙○○到庭執行職務。
中　　華　　民　　國　　96　　年　　5 　　月　　30　　日
            刑事第八庭    審判長法　官  羅  得  村
                                法　官  陳  宏  卿
                                法　官  張  靜  琪
上列正本證明與原本無異。
如不服本判決應於收受送達後十日內向本院提出上訴狀，其未
述上訴之理由者並得於提起上訴後十日內向本院補提理由書 (均
須按他造當事人之人數附繕本)。
                                書記官  陳  妙  瑋
中　　華　　民　　國　　96　　年　　5 　　月　　30　　日
附錄論罪科刑法條：
刑法第二一０條
偽造、變造私文書，足以生損害於公眾或他人者，處五年以下有
期徒刑。
刑法第二一六條
行使第二百十條至第二百十五條之文書者，依偽造、變造文書或
登載不實事項或使登載不實事項之規定處斷。
